臺灣高等法院民事判決　　　　　　　　　93年度上字第735號
上　訴　人　百略醫學科技股份有限公司
法定代理人　林金源
訴訟代理人　李後政律師
訴訟代理人　沈妍伶律師
被 上 訴人　陸統生鮮科技股份有限公司
法定代理人　莊淑婉
訴訟代理人　陳志忠律師
上列當事人間請求給付貨款事件，上訴人對於中華民國93年7 月
7 日臺灣臺北地方法院92年度訴字第1021號第一審判決提起上訴
，經本院於93年12月22日言詞辯論終結，判決如下：
　　主  文
原判決關於命上訴人給付超過新台幣肆佰柒拾參萬捌仟伍佰元與
利息部分，及該部分假執行之宣告，暨訴訟費用之裁判均廢棄。
上開廢棄部分，被上訴人在第一審之訴及其假執行之聲請均駁回
。
其餘上訴駁回。
第一、二審訴訟費用由上訴人負擔百分之九十九，餘由被上訴人
負擔。
    事　實
壹、上訴人方面：
一、聲明：
  (一)原判決廢棄。
  (二)右廢棄部分，被上訴人在第一審之訴及假執行聲請均駁回。
二、陳述：除與原判決記載相同者，茲引用外，補陳略稱：
  (一)原審認上訴人未就被上訴人遲延給付無益事實舉證，然：1.
    上訴人為促銷「個人數位助理」（下稱系爭ＰＤＡ），推廣
    產品知名度，於產品上市前耗費鉅資刊登廣告、產品發表會
    、媒體專訪等，均配合產品上市期程辦理，系爭ＰＤＡ於民
    國 (下同) 九十一年二月廿一日發布上市訊息，系爭買賣契
    約訂貨單（下稱訂貨單）交易條件第三條更詳細記載交貨事
    宜，被上訴人應依約履行；如被上訴人逾期交貨致上訴人供
    貨不及，上訴人當然損失最佳銷售商機。2.系爭ＰＤＡ作業
    系統由被上訴人提供，Ｖ2.64K2（下稱K2）原本即有許多瑕
    疵頻頻導致當機，客戶反應不佳，被上訴人本應負責解決作
    業系統除蟲（修正bug）問題，惟被上訴人首次出貨後，非
    但對於後續維修保固問題，不予置理，上訴人自行解決問題
    ，對產品口碑及品質造成重大影響，故被上訴人遲延後之交
    貨已對上訴人無具體實益，上訴人自得依民法第二百三十二
    條之規定，拒絕被上訴人之給付，故上訴人對於未受領之貨
    物，亦無給付貨款之義務。
  (二)縱認上訴人不得拒絕被上訴人給付，惟因可歸責被上訴人事
    由致給付遲延，應計罰違約金：1.上訴人於系爭買賣前，曾
    向被上訴人訂購ＰＤＡ五百組（內含K2系統）上架販售，惟
    常有消費者反應當機率高，上訴人第二次下訂時，被上訴人
    主動告知「K2 版本作業系統有瑕疵（Bug）須修正或升級」
    ，但遲於九十一年二月完成除錯程式，被上訴人當時未即將
    除錯後程式交付上訴人測試，反而延宕於同年四月十六日始
    交付該程式，顯見系爭產品遲延肇因於被上訴人作業系統有
    瑕疵，與上訴人應用軟體程式本身無關；況上訴人取得上開
    程式後隨即趕工於四日內即九十一年四月十九日測試完畢，
    並通知被上訴人測試通過可以出貨，被上訴人猶遲於同年六
    月十八日始全部交貨完畢，自屬可歸責被上訴人事由。2.原
    判決認被上訴人製造ＰＤＡ時間所需六十日，故自九十一年
    四月十九日開始起算云云，然上開六十日期間係指自備料、
    製造、燒錄程式至完工所花全部時間，而作業系統及應用軟
    體程式燒錄至ＰＤＡ乃最後階段，耗時數天即可，非如原審
    所認需六十天之工作日。因此，原審將被上訴人本應完成準
    備工作時間，轉由上訴人負擔，即有不公平，遑論未認定系
    爭遲延責任乃被上訴人所導致。
　(三)縱認上訴人不得拒絕被上訴人之給付，惟被上訴人未依債之
    本旨給付，不生給付效力：1.被上訴人交付貨品中一千組係
    K2版，有六百組於五月十五日前如期交貨，另四百組則與二
    百組K8版一同於六月十四日交貨，亦即上訴人通過K8測試後
    ，被上訴人仍以確認有瑕疵的K2交貨四百組，其交貨顯未依
    債之本旨，依民法第三百零九條之規定，不生清償之效力。
    2.另被上訴人其後交貨之一千四百組ＰＤＡ，均應為升級後
    之K8版，何以混雜K2版？顯見被上訴人主張肇因上訴人測試
    版本致交貨遲延云云，不足為採。3.關於上開有瑕疵的四百
    組K2貨物，被上訴人迄今為止仍未交付適切之版本，已陷於
    給付遲延，上訴人就此解除該部分契約，並以本狀繕本之送
    達，作為解約之通知，則系爭契約既已解除，被上訴人據以
    請求給付貨款自屬無據，上訴人主張毋庸支付新台幣 (下同
     )一百卅萬元貨款。
  (四)上訴人主張拒絕受領或抵銷：1.關於上開有瑕疵的四百組K2
    貨物：於被上訴人尚未交付K8版前，被上訴人均陷於給付遲
    延狀態，應計罰違約金，且因被上訴人遲延給付，上訴人拒
    絕受領。2.關於上開遲延的一千組K8貨物：被上訴人應四月
    卅日交付，被上訴人遲至六月十八日始交付，遲延共達四十
    九天，依訂貨單交易條件第三條，應按該筆貨款每日扣除千
    分之二違約金，即六十三萬七千元；被上訴人上開有瑕疵的
    四百組K2貨物迄今未有交付，除不得請領該部分貨款外，其
    遲延幾達八百七十五天（自九十一年五月一日算至今年九月
    底止），累計之違約金高達一千一百卅七萬五千元，上訴人
    以之與應給付之貨款相抵銷後，已無剩餘，被上訴人自不得
    請求。
貳、被上訴人方面：
一、聲明：上訴駁回。
二、陳述：除與原判決記載相同者，茲引用外，補陳略稱：
  (一)上訴人主張拒絕被上訴人所為給付，並無理由：1.依系爭買
    賣合約書第壹條第八項及第捌條之約定，兩造所訂立者，顯
    為一繼續性之貨物供給買賣契約，即在買賣契約有效期間內
    即九十年十二月卅一日至九十一年十二月卅一日止，上訴人
    得以訂貨單分批向被上訴人訂購ＰＤＡ，依約定期限，上訴
    人顯自認於九十年十二月卅一日起至九十一年十二月卅一日
    止為其銷售ＰＤＡ最佳時機，否則上訴人何以不單筆買賣並
    註明不得逾期交貨為其買賣條件？2.依訂貨單交易條件第三
    條內容，並非絕對禁止逾期交貨而僅係約定如有逾期交貨則
    依該條款處以違約金，此屬一般買賣契約普遍具有之契約條
    款，並非嚴格期限，上訴人於九十一年三月一日下訂，被上
    訴人分別於九十一年六月十三日、十四日及十七日分批交貨
    一千四百組ＰＤＡ，依契約而言，被上訴人固有逾越約定最
    後交貨期日，然僅相差一個月，就系爭ＰＤＡ市場狀況，如
    何能謂此一個月即造成上訴人損失最佳之商機？依最高法院
    二十二年上字第二四五０號判例意旨，應由上訴人負舉證責
    任。3.上訴人復主張被上訴人首次出貨後，即對後續維修保
    固問題不予置理云云，被上訴人否認之。況如有問題，上訴
    人可依買賣合約書第五條約定於保固期修繕，何以上訴人從
    未向被上訴人反映要求？4.若系爭ＰＤＡ確因被上訴人之遲
    延交貨已無實益，何以上訴人無異議仍為受貨？且未書面通
    知被上訴人解除契約？5.系爭ＰＤＡ作業升級非如上訴人單
    純所稱在九十一年三月一日為K8版後，上訴人於同年四月十
    六日進行測試，而是同年三月一日至四月十六日期間，兩造
    與訴外人互慧公司均對相關作業系統與應用系統Smart lady
    相容性等問題，持續修改、測試，有原審證人劉錄豐證述可
    明。是以，九十一年四月十六日軟體資料係業經兩造及訴外
    人互慧公司之數次測試後之最後確定版本，該版本亦經上訴
    人之反覆測試後方予通過，上訴人所辯不足採。況上開測試
    期間，上訴人對於是否確實改採K8版版作業系統，尚屬「未
    確定」狀態，上訴人亦要求被上訴人暫勿出貨，有證人溫啟
    瑞原審證詞可明，明顯是上訴人「要求」被上訴人暫勿出貨
    ，以待其軟體相容性之問題解決後，始通知被上訴人上線生
    產出貨，詎上訴人臨訟始設詞顛倒是非，顯無足採信。
　(二)系爭ＰＤＡ遲延給付乃不可歸責於被上訴人：1.兩造買賣合
    約約定之給付內容，關於作業系統Penbex部分，原本即以「
    K2版」為準，有證人劉祿豐原審證稱可證，則上訴人依約交
    付K2版貨物，已經符合債之本旨。2.因為互慧公司內部持續
    修正升級軟體，上訴人於九十一年三月一日向被上訴人再下
    訂購買ＰＤＡ時，系爭Penbex作業系統升級K8版，被上訴人
    以K8版出貨，亦經上訴人同意，況Penbex及應用軟體包裝後
    ，也要經上訴人測試通過後始能灌入系爭ＰＤＡ，倘因上訴
    人測試軟體之功能及相容性，以致無法如期將軟體灌入系爭
    ＰＤＡ，被上訴人自無法依約如期交付貨物，此屬不可歸責
    於被上訴人之事由所致。3.原審證人劉祿豐證詞可知，被上
    訴人有應上訴人要求包裝新Smart lady軟體，被上訴人毋庸
    測試Penbex與Smart lady相容之穩定度，系統與軟體有不相
    容者，應由上訴人解決云云，因此，上訴人主張被上訴人遲
    至九十一年四月十六日才將載有K8版本光碟片送交上訴人等
    語，自與遲延責任無關。如果上訴人主張被上訴人遲延交付
    光碟片供其測試，影響其銷售時機云云，上訴人何以不拒絕
    接受反而願意接受測試後要求被上訴人生產？上訴人前述立
    論前後矛盾。
  (三)被上訴人已依債之本旨給付：1.系爭買賣合約約定作業系統
    本為K2版，被上訴人依約交付系爭ＰＤＡ，何來不符契約債
    之本旨？2.關於其餘K8版部分，則因上訴人同意軟體升級，
    被上訴人才以K8版出貨，有原審證人劉祿豐可證。因此，系
    爭一千四百台中有四百台ＰＤＡ以K2版本出貨自屬正常，如
    果上訴人有所質疑，何以在原審訴訟中未有主張？2.況縱認
    系爭ＰＤＡ逾越契約最後交貨期限，此亦肇因上訴人「要求
    」暫緩出貨待其軟體測試相容性問題解決後再行出貨，如有
    遲延給付，亦不可歸責被上訴人。
　(四)退步言之，若認四百組K2ＰＤＡ遲延給付可歸責被上訴人，
    被上訴人主張酌減違約金：1.依訂貨單第三條約定「每逾一
    日按總金額千分之二扣除該批貨款」云云，顯屬民法第二百
    五十條第一項之違約金性質，依約以卅日計之，每日須按總
    金額千分之二計算，卅日即已達總金額百分之六，若以一年
    計之，違約金比例高達總金額之百分之七十二，核與法定利
    率最高年利率百分之廿超出三倍以上，況依約定，被上訴人
    無論交貨數量多寡程度為何，上訴人得依每逾一日按總金額
    千分之二計算違約金，對被上訴人很不合理，故被主張上述
    違約金過高，爰依民法第二百五十二條規定請求酌減，應按
    本件被上訴人每批交貨數量金額每逾一日以萬分之五計算違
    約金（亦即參照法定年利率百分之廿為限）始為合理，其計
    算式如左：均以兩造不爭執之最後交貨期日九十一年五月十
    五日為基準，被上訴人於九十一年六月十四日交貨K2版本PD
    A 四百組，每組三千二百五十元（未含稅），合計逾期交貨
    卅日：400 ×3,250 ×0.0005×30=19,500 元）。2.其餘部
    分，上訴人主張均不足採。
    理　　由
甲、程序方面：
一、按當事人得以合意定第一審管轄法院，民事訴訟法第二十四
    條第一項前段著有明文。經查，本件上訴人營業所所在地雖
    非屬原法院管轄，惟兩造買賣合約第七條約定，凡因本合約
    發生之訴訟，雙方同意以原法院為第一審管轄法院，是原審
    就本件訴訟應有管轄權。
二、本件被上訴人原名陸仕科技股份有限公司，法定代理人原為
    吳雨庭，於九十三年一月二十八日原審審理中更名為陸統生
    鮮科技股份有限公司，法定代理人則變更為莊淑婉，此有公
    司變更登記表在卷可稽（見原審卷第二六０頁），是被上訴
    人依民事訴訟法第一百七十五條第一項規定聲明承受訴訟，
    經核尚無不合。
乙、得心證之理由：
一、被上訴人起訴主張：兩造於九十年十二月三十日訂立買賣合
    約，約定由上訴人向伊分批下訂單購買「個人數位助理」（
    下稱PDA）， 伊按上訴人訂單之數量及價格交貨予上訴人，
    上訴人則以三十天期之信用狀付款。嗣上訴人於九十一年三
    月一日向伊訂購PDA 合計二千組，伊於九十一年六月十四日
    、六月十七日及六月十八日分別交貨各六百組、七百組及一
    百組合計一千四百組予上訴人，貨款總額為四百七十七萬七
    千五百元（含百分之五營業稅），詎上訴人迄未依約給付貨
    款，迭經催告均未予置理，為此依兩造間買賣契約求為命上
    訴人應如數給付並自起訴狀繕本送達翌日起加計法定遲延利
    息之判決。
二、上訴人則以：依買賣契約約定被上訴人就系爭訂單應於九十
    一年四月三十日前交付完畢，且兩造約定以信用狀為付款方
    式，則信用狀上記載條款自屬契約之一部分，依信用狀所載
    付款條件被上訴人最後交貨期限為九十一年五月十五日，詎
    被上訴人於交貨期限前僅交貨六百組，該部分伊已完成付款
    ，另一千四百組被上訴人則未依約定期限交付，且伊已先通
    知被上訴人勿再送貨，依民法第二百三十二條規定，被上訴
    人嗣後於九十一年六月間之送貨行為不發生依契約給付之效
    力，伊得拒絕給付貨款。又被上訴人給付遲延係因其提供之
    PENBEX作業系統有瑕疵所致，非可歸責於伊，而被上訴人迄
    九十一年五月十五日尚未給付部分，依信用狀條款約定，被
    上訴人已無領款權利。且退步言之，縱認伊不得拒絕給付貨
    款，惟其中四百台被上訴人本應於九十一年四月一日交貨，
    卻遲延同年六月十四日始交至上訴人倉庫，已遲延七十四日
    ，另一千台本應於九十一年四月三十日交付，亦遲至同年六
    月十八日才交至上訴人倉庫，已遲延四十九日，合計共遲延
    一百二十三日，依訂貨單中交易條件第三條規定，每逾一日
    按總金額千分之二扣罰違約金已達一百六十七萬八千九百五
    十元，亦應自被上訴人請求之貨款中扣除等語資為抗辯。
三、兩造不爭執之點：
(一)兩造於九十年十二月三十日訂立買賣合約書，約定由上訴人
    向被上訴人分批下訂單購買PDA ，被上訴人依上訴人訂單之
    數量及價格分批交貨予上訴人，上訴人則以三十天期之信用
    狀作為付款之方式。
(二)嗣上訴人於九十一年三月一日向被上訴人訂購PDA 合計二千
    組，經彰化銀行於九十一年三月二十六日開立國內不可撤銷
    遠期信用狀。被上訴人於九十一年四月三十日前交付六百組
    ，另於九十一年六月十四日、六月十七日及六月十八日分別
    庫，該已交付之一千四百組PDA 原約定之最後交貨期限為九
    十一年五月十五日，貨款總額為四百七十七萬七千五百元（
    含百分之五營業稅），上訴人尚未給付。
    以上事實，為兩造所不爭執，復據被上訴人提出買賣合約書
    、訂貨單、出貨單、彰化銀行國內不可撤銷信用狀、立揚法
    律事務所函為證（見原審卷第九至十九頁），堪信為真實。
四、兩造不爭執之點：
(一)被上訴人是否已經交貨給上訴人？上訴人是否得以被上訴人
    遲延交付而拒絕受領？
(二)被上訴人是否給付遲延？如有，是否不可歸責於被上訴人？
(三)被上訴人之給付是否符合債之本旨？
(四)上訴人是否得以被上訴人遲延拒絕給付貨款？如否，上訴人
    是否得依訂貨單所載交易條件第三條約定「每逾一日按總金
    額千分之二扣除該批貨款」？
五、關於被上訴人是否已經交貨給上訴人，上訴人是否得以被上
    訴人遲延交付而拒絕受領部分：
(一)本件被上訴人已於九十一年六月十四日、六月十七日及六月
    十八日，分別送貨各六百組、七百組及一百組合計一千四百
    組至上訴人位於台北市○○路○段五三巷五弄一九號倉庫，
    已如上述，並有經上訴人公司倉庫管理人員王朝元簽收，有
    出貨單可稽（見原審卷第十六、十七頁）。上訴人雖辯稱因
    被上訴人已逾約定交貨期限，伊曾通知被上訴人勿再送貨，
    並聲請訊問證人即上訴人公司經理魏森標為證。惟按遲延後
    之給付，於債權人無利益者，債權人得拒絕其給付，並得請
    求賠償因不履行而生之損害，民法第二百三十二條固有明文
    。但遲延後之給付於債權人無益之事實，應由債權人負舉證
    之責 (最高法院著有二十二年上字第二四五０號判例意旨參
    照)。 本件上訴人僅泛稱被上訴人之給付已逾約定交貨期限
    而拒絕被上訴人送貨，卻未就遲延後之給付對其無利益之事
    實舉證證明，且依系爭買賣契約第一條第九項約定交貨地點
    為上訴人台灣公司所在地或工廠，此外就交貨方式並無其他
    約定，則被上訴人亦無於送貨前須先通知上訴人並經其同意
    始得送貨之義務。依上開說明，上訴人辯稱被上訴人只是將
    貨送到上訴人倉庫，並未通知上訴人受領單位，且上訴人已
    事先通知被上訴人無須再送貨，故應認被上訴人尚未給付云
    云，要非可採。
(二)上訴人上訴復主張其為促銷系爭PDA 曾舉辦產品發表會，而
    該促銷宣傳活動，均係配合產品上市期程辦理，且依系爭訂
    貨單交易條件第三條之約定，對於交貨期程定有嚴格期限，
    因被上訴人逾期交貨致上訴人供貨不及者，上訴人顯已損失
    最佳之銷售商機，又系爭PDA 作業系統乃由上訴人提供，本
    多有瑕疵導致當機頻頻，惟被上訴人首次出貨後，對於後續
    維修保固問題不予置理，因已對產品口碑及品質造成重大影
    響，故被上訴人遲延後之交貨已對上訴人無具體實益而主張
    依民法第二百三十二條規定拒絕被上訴人之給付云云。惟按
    參照原審原證一號買賣合約書第壹條第八項及第捌條之約定
    ，兩造所訂立者，顯為一繼續性之貨物供給買賣契約，亦即
    在買賣契約有效期間內之九十年十二月三十一日至九十一年
    十二月三十一日止，上訴人得以訂貨單分批向被上訴人訂購
    PDA 貨品，而依上述契約約定之期限而言，顯然上訴人係認
    定自九十年十二月三十一日起至九十一年十二月三十一日止
    均為其銷售PDA 之最佳時機，否則若依上訴人所主張其最佳
    之銷售商機，自應以訂立單筆買賣且註明不得逾期交貨之買
    賣契約始為正當，而非訂立系爭繼續性之供貨買賣契約，況
    由訂貨單之交易條件第三條之內容而言，亦非絕對禁止逾期
    交貨而僅係約定如有逾期交貨則依該條款處以違約金此乃一
    般買賣契約普遍具有之契約條款，故亦非屬嚴格之期限。況
    本件上訴人係於九十一年三月一日下單訂購，被上訴人係於
    九十一年六月十三日、十四日及十七日分批交貨一千四百組
    PDA ，依契約而言，被上訴人固有逾約定最後交貨期日即同
    年五月十五日，然亦僅相差約一個月之時間，則就PDA 之市
    場狀況而言，如何謂此一個月即造成上訴人損失最佳之商機
    ？則就此部分有利事項，參照首揭最高法院判例意旨，自應
    由上訴人負舉證之責。上訴人雖主張：被上訴人首次出貨後
    ，非但對於後續維修保固問題，不予置理，上訴人只好獨立
    解決云云惟為被上訴人所否認，且依買賣合約書第五條之約
    定，系爭PDA 之保固期為自上訴人受領日起十四個月，惟上
    訴人對被上訴人逾期交貨後既未立即異議而收受，復未以書
    面通知被上訴人解除契約，且對於其所稱曾向被上訴人反映
    要求維修或主張被上訴人之遲延給付對上訴人確已無實益等
    情，亦未能舉證以實其說，僅空言主張，顯屬無據。
六、關於被上訴人是否給付遲延？如有，該給付遲延是否不可歸
    責於被上訴人部分：(一)依系爭訂貨單之約定，被上訴人交
    貨日應為九十一年四月一日及四月三十日，次依信用狀所載
    系爭買賣之最後交貨日則為九十一年五月十五日，而本件被
    上訴人於九十一年六月十八日始交付全部貨物已如前述，是
    被上訴人之給付顯已遲延，應可認定。第按債務不履行，債
    務人所以應負損害賠償責任，係以有可歸責之事由存在為要
    件。故債務人苟證明債之關係存在，債權人因債務人不履行
    債務（給付不能、給付遲延或不完全給付）而受損害，即得
    請求債務人負債務不履行責任，如債務人抗辯損害之發生為
    不可歸責於債務人之事由所致，即應由其負舉證責任，如未
    能舉證證明，自不能免責。本件兩造間有買賣關係存在，被
    上訴人亦有給付遲延之情形亦如前述，則被上訴人主張係因
    上訴人所提供裝在系爭PDA產品之應用軟體 SMART LADY有瑕
    疵，伊為配合上訴人修改上述軟體始造成交貨遲延，係不可
    歸責之事實，自應舉證以實其說。
(二)經查，依證人即上訴人公司軟體設計部門經理施蔚芝所證：
    系爭PDA 應用軟體SMA RT LADY 是上訴人提供，作業軟體PE
    NBEX則由被上訴人提供，上訴人與被上訴人約定應用軟體應
    燒錄在唯讀記憶體，上訴人將寫好的應用軟體與被上訴人提
    供作業系統軟體包裝成副檔名UPG 的軟體，再交給被上訴人
    灌入PDA ，在包裝好灌入前上訴人會先測試，測試沒有問題
    後灌入PDA （見原審卷第一００頁），足證系爭PDA 之作業
    軟體PENBEX係由被上訴人提供，應用軟體SMART LADY則由上
    訴人提供，且被上訴人將上開軟體灌入系爭PDA 前，須經上
    訴人測試通過。次查，證人施蔚芝雖證稱：於測試中作業系
    統週邊功能發生問題，迄九十一年四月十九日始測試通過，
    下訂至交貨過程中PENBEX作業系統軟體從K2升級到K8，升級
    改版即須重新測試，被上訴人公司主動告知K2有瑕疵，所以
    要升級，並未因SMARTLADY 應用軟體的問題而重新測試（見
    原審卷第一００至一０二頁），並提出PENBEX原創者互惠公
    司及被上訴人提供之PENBEX問題明細表、上訴人測試報告為
    憑（見原審卷第一０三至一一六頁）。惟查依前開施蔚芝所
    提出原審卷第一０三至一０五頁修正表所載最後日期為九十
    一年二月八日，係於同年三月一日上訴人向被上訴人訂購系
    爭PDA 之前，且證人即互慧公司研發部副總經理林潤生亦結
    證稱：該修正表是伊公司研發處內部資料，上面所載日期是
    修改一些問題之時間點，修改問題可能是有BUG ，也可能是
    增加功能（見原審卷第二七七頁），至施蔚芝所提出原審卷
    第一０六至一一五頁紀錄，依證人即被上訴人公司前研發部
    經理劉祿豐所證，係被上訴人測試K8版本沒有問題後交給上
    訴人，那些BUG 不會影響系統安定性，所以才決定K8版本大
    量生產（見原審卷第一三四頁），是上開修正表及紀錄尚難
    證明系爭PDA 中被上訴人所提供作業系統軟體PENBEX有瑕疵
    之情形。第查，證人劉祿豐另結證稱：訂購之初雖是用K2版
    本，但被上訴人測試K8版本沒有問題，所以建議上訴人出貨
    要用K8版本，故被告要一直測試，因為整套SMART LADY軟體
    （包含PENBEX軟體）還有問題，兩造及互慧公司有研發人員
    要修改、測試，以釐清責任，後來上訴人測試後有承認可以
    用K8版本出貨，在上訴人承認前有出一批K2版本，之後都是
    K8版本，看測試報告上訴人是於九十一年四月間承認等語（
    見原審卷第頁一三三頁），足見被上訴人以PENBEX之K8版本
    出貨為上訴人所同意，且將作業系統軟體PENBEX及應用軟體
    包裝後須經上訴人測試通過始能灌入系爭PDA ，是倘因為測
    試軟體之功能及相容性，致無法如期將軟體灌入系爭PDA ，
    造成被上訴人不能依約定期限交付貨物，即屬不可歸責於被
    上訴人之事由所致。又證人施蔚芝固稱未因SMART LADY應用
    軟體的問題而重新測試，然被上訴人原本即須將系爭PDA 之
    作業系統軟體PENBEX及應用軟體包裝後交由上訴人測試，則
    上訴人之測試是否純粹因系統作業軟體PENBEX之瑕疵，或是
    因SMART LADY軟體之問題或為PENBEX與SMART LADY軟體相容
    性所致，即非無疑。況證人劉祿豐亦結證稱：到九十一年四
    月為止，被上訴人有應上訴人要求包裝新的SMART LADY軟體
    ，被上訴人不須測試PENBEX與SMART LADY軟體相容之穩定度
    ，被告提供之SMART LADY軟體與PENBEX軟體如有不相容處，
    應由上訴人解決等語（見原審卷第一三三、一三五頁），足
    認被上訴人為待上訴人測試通過後再將系統作業軟體PENBEX
    及應用軟體SMART LADY灌入系爭PDA ，致未能如期交付系爭
    貨物，應屬不可歸責。
(三)復查上訴人係於九十一年三月一日向被上訴人訂購系爭PDA
    ，而依系爭訂購單所載，最後一批交貨日期為九十一年四月
    三十日，期間為六十日，而據前所述，系爭PDA 之軟體迄九
    十一年四月十九日始經上訴人測試通過，則被上訴人分別於
    同年六月十四日、六月十七日及六月十八日送貨六百組、七
    百組及一百組予上訴人，除其中六月十四日所交付之四百組
    K2版本外，均尚未逾上開期間。故關於被上訴人所交付之K8
    版本一千組部份，被上訴人抗辯伊給付遲延係屬不可歸責等
    情，應為可取。
(四)被上訴人交付之貨品中四百組K2版本則與二百組K8版本同時
    於六月十四日交貨，已亦即在上訴人通過K8版本測試之後，
    被上訴人仍以K2版本交貨四百組，已如上述，雖符合兩造原
    契約約定之品質，仍符合債之本旨 (詳下述)， 惟該四百組
    既非兩造嗣後約定改版之K8版本即應依原契約約定之交貨期
    限九時一年五月十五日交貨，即屬遲延給付，而應負遲延之
    責。
七、關於被上訴人之給付是否符合債之本旨？
    兩造買賣合約所約定之給付內容有關作業系統PENBEX部分，
    本即是以K2版本為依據，且參照證人劉祿豐於原審證稱：「
    ．．．因為訂購之初是用K2版本，所以被告（即上訴人）要
      一直測試．．．訂購時雖為K2版本，但就原告（即被上訴
      人）而言，升級到K8版本，測試是沒有問題，所以有建議
      被告出貨要用K8版本，後來被告測試後有承認可以用K8版
      本出貨．．．」（見原審九十二年九月三日筆錄第四頁）
      及上訴人上訴理由亦稱：「被上訴人之前交付之V 二四六
      K2 PDA之前，上訴人曾測試其與SMART LADY之相容性確定
      無問題始開始銷售」（見上訴理由第五頁）顯無爭議。故
      而被上訴人依合約本即交付PENBEX K2 版本作業系統即已
      符合債之本旨。至於被上訴人交付上訴人另外作業系統PE
      NBEX K8 版本軟體PDA 貨品，則係因軟體升級經由上訴人
      之同意後被上訴人另以K8版本之作業系統出貨，故而上訴
      人上訴主張被上訴人所請求給付貨款之一千四百台PDA ，
      其中有四百台PDA 係以K2版本出貨不符債之本旨云云，顯
      然無據。
八、關於上訴人是否得以被上訴人遲延拒絕給付貨款？如否，上
    訴人是否得依訂貨單所載交易條件第三條約定「每逾一日按
    總金額千分之二扣除該批貨款」部分：
(一)關於一千組K8版本部分：按因不可歸責於債務人之事由，致
    未為給付者，債務人不負遲延責任。民法第二百三十條定有
    明文。本件關於一千組K8版本部分被上訴人給付遲延既屬不
    可歸責，自不須負遲延責任，上訴人抗辯其得拒絕給付，尚
    無足採。又開立信用狀僅為上訴人給付系爭貨款之方式，如
    逾越信用狀所載交貨期限之九十一年五月十五日，僅不能依
    該信用狀獲得銀行付款而已，要難認即解免上訴人應依約給
    付貨款之義務。又被上訴人既不負遲延責任，則上訴人辯稱
    其得依系爭訂購單交付條件第三條規定對被上訴人扣罰，亦
    非有據。
(二)關於四百組K2版本部分：此部分之遲延既係可歸責於被上訴
    人，則上訴人亦僅得依訂貨單所載第三條約定扣款而不得主
    張拒付全數貨款。惟查上開訂貨單交易條件第三條係約定「
    每逾一日按總金額千分之二扣除該批貨款」核於民法第二百
    五十條第一項「當事人得約定債務人不履行債務時，應支付
    違約金。」之所謂「違約金」性質相符，然因上開所約定之
    違約金如以三十日計之，亦即每日須按總金額千分之二計算
    ，三十日即已達總金額百分之六，若以一年計之則違約金之
    比例高達總金額之百分之七十二，此與法定利率最高年利率
    百分之二十比較非但超出三倍甚多，即以上開約定而言，則
    造成無論被上訴人交貨數量多寡（即履約程度之高低）為何
    ，上訴人得依每逾一日按總金額千分之二計算違約金之不合
    理情事。故而被上訴人主張縱應依約扣除上述違約金，被上
    訴人亦主張上述違約金之金額過高，應依民法第二百五十二
    條之規定請求予以酌減，並無不合。本院審酌一般客觀事實
    、社會經濟狀況、兩造交易情況及所受損害，認酌減後之違
    約金應按本件被上訴人每批交貨數量金額每逾一日以萬分之
    十計算違約金，較為合理，其茲依兩造不爭執之最後交貨期
    日九十一年五月十五日為基準計算，被上訴人於九十一年六
    月十四日交貨K2版本PDA 四百組，每組三千二百五十元（未
    含稅），合計逾期交貨三十日，其違約金為三萬九千元
    (400×3,250 ×0.001 ×30=39,000 元，上訴人關於超過此
    部分之違約金主張，顯然過高，不應准許。
九、綜上所述，被上訴人主張上訴人向伊訂購系爭PDA ，尚有貨
    款未給付，應為可信，關於其中一千組K8版本PDA 部分，上
    訴人辯稱被上訴人給付遲延，伊得拒絕給付貨款或扣罰違約
    金，則無可取。關於其中四百組K2版本PDA 顯係遲延給付，
    被上訴人應負遲延責任，惟上訴人主張依每逾一日按總金額
    千分之二計算違約金之，顯屬過高，應以被上訴人每批交貨
    數量金額每逾一日以萬分之十計算違約金，較為合理，依此
    計算其違約金應為三萬九千元，應准於應付之貨款中扣除，
    超過此部分之違約金主張，顯然過高，不應准許。從而，被
    上訴人本於買賣之法律關係請求上訴人給付四百七十七萬七
    千五百元及自起訴狀繕本送達翌日即九十二年三月八日起算
    之法定遲延利息，其中四百七十三萬八千五百元及自起訴狀
    繕本送達翌日即九十二年三月八日起算之法定遲延利息部分
    ，為有理由，應予准許。逾此部分之請求，即屬無據，應駁
    回之。又上開應准許部分，兩造分別陳明願供擔保之判決，
    應依職權宣告假執行。至於被上訴人敗訴部分，其假執行之
    聲請失所附麗，應併予駁回。原審就超過上開應准許部分，
    為上訴人敗訴之判決，並為准、免假執行之宣告，自有未洽
    。上訴意旨就此部分指摘原判決不當，求予廢棄改判，為有
    理由，自應由本院將原判決此部份予以廢棄，改判如主文第
    二項所示。至於上開應准許部分，原審判命上訴人給付，並
    為准、免假執行之宣告，核無違誤，上訴意旨，就此部分，
    仍執陳詞，指摘原判決不當，求予廢棄，為無理由，應駁回
    其上訴。
十、本件事證已臻明確，兩造其餘攻擊防禦方法，於本判決結果
    不生影響，爰不一一論述，併此敘明。
十一、據上論結，本件上訴為一部有理由，一部無理由，依民事
      訴訟法第四百五十條、第四百四十九條第一項、第七十九
      條，判決如主文。
中　　華　　民　　國　　94　　年　　1 　　月　　5 　　日
                  民事第十六庭審判長法  官  許正順
                                    法  官  陳邦豪
                                    法  官  魏麗娟
正本係照原本作成。
上訴人如不服本判決，應於收受送達後二十日內向本院提出上訴
書狀，其未表明上訴理由者，應於提出上訴後二十日內向本院補
提理由書狀（均須按他造當事人之人數附繕本）上訴時應提出委
任律師或具有律師資格之人之委任狀；委任有律師資格者，另應
附具律師資格證書及釋明委任人與受任人有民事訴訟法第四百六
十六條之一第一項但書或第二項（詳附註）所定關係之釋明文書
影本。
被上訴人不得上訴。
中　　華　　民　　國　　94　　年　　1 　　月　　10　　日
                                    書記官  曾瓊安
附註：
民事訴訟法第四百六十六條之一（第一項、第二項）：
對於第二審判決上訴，上訴人應委任律師為訴訟代理人。但上訴
人或其他法定代理人具有律師資格者，不在此限。
上訴人之配偶、三親等內之血親、二親等內之姻親，或上訴人為
法人、中央或地方機關時，其所屬專任人員具有律師資格並經法
院認為適當者，亦得為第三審訴訟代理人。
